臺灣桃園地方法院民事判決　　　　　　100年度重訴字第150號
原　　　告　奇羽企業有限公司
法定代理人　闕興旺
訴訟代理人　曾昭牟律師
複　代理人　李佩茹
被　　　告　黃雅瑄
訴訟代理人　陳萬發律師
　　　　　　李承訓律師
　　　　　　陽文瑜律師
上列二人之
複　代理人　許姿萍律師
上列當事人間確認優先承買權存在事件，本院於民國100 年12月
6 日言詞辯論終結，判決如下：
    主      文
原告之訴駁回。
訴訟費用由原告負擔。
    事實及理由
壹、程序方面：
    原告於民國100 年9 月6 日具狀追加嘉泰機械工業股份有限
    公司（下稱嘉泰公司）為共同被告，嗣於本院100 年11月22
    日言詞辯論期日時，撤回追加嘉泰公司為被告之訴，復經被
    告表示同意( 見本院卷第245 頁) 。另大成不動產顧問有限
    公司本於100 年8 月1 日，聲請就本件為參加訴訟，後亦於
    本院100 年11月22日言詞辯論期日時，撤回其之參加訴訟，
    均予敘明。
貳、實體方面：
一、原告主張：緣坐落桃園縣平鎮市○○○段332 地號、同段35
    8 地號土地（下稱系爭土地）及其上門牌號碼為桃園縣平鎮
    市○○○路20號、門牌號碼為桃園縣平鎮市○○○路10號建
    物之未辦保存登記建物，原均為訴外人嘉泰公司所有。嘉泰
    公司前經債權人臺灣土地開發股份有限公司聲請強制執行，
    經經鈞院民事執行處前以88年執宙字第2684號強制執行案件
    受理在案，鈞院執行處並將前開門牌號碼為桃園縣平鎮市○
    ○○路10號未辦保存登記建物，編列為6913臨時建號建物；
    桃園縣平鎮市○○○路20號未辦保存登記建物則分別編列為
    6918、6939臨時建號建物。嗣前開6913、6918、6939臨時建
    號建物，經鈞院96年執宙字第2684號強制執行程序改編為，
    （7336，包含7336－1 至7336－7 ，原告買受者係73 36 －
    2 ）7336－2 臨時建號建物，面積係444 平方公尺、7 337
    臨時建號建物，面積係52 8.5平方公尺、7340臨時建號建物
    ，面積係100.95平方公尺( 以下合稱系爭建物) 。又嘉泰公
    司於其債權人臺灣土地開發股份有限公司撤回強制執行後之
    94年6 月30日將系爭建物以新台幣（下同）276 萬元出售予
    原告並點交予原告占有使用，原告為系爭建物之事實上處分
    權人，縱系爭建物係未辦保存登記之建物，原告仍係系爭建
    物事實上處分權人；而系爭土地經本院以96年度執字第1744
    3 號強制執行事件拍賣由被告得標，原告自得依民法第426
    條之2 及土地法第104 條規定，就系爭建物坐落之土地主張
    優先承買權等語。至被告抗辯原告未向嘉泰公司購買系爭建
    物，係有誤解，蓋原告確實將買賣價金276 萬元，先以現金
    交付10萬元，後更匯款266 萬元予嘉泰公司，當時並有依法
    繳納買賣系爭建物之契稅。甚者，就系爭建物中之7336－2
    臨時建號建物，並有房屋稅籍資料，原告更於95年6 月1 日
    繳納95年之房屋稅9,366 元。雖因系爭房屋係未辦保存登記
    之建物，致無法向地政機關為所有權移轉登記。然無庸置疑
    原告業已取得系爭建物之事實上處分權。
    並聲明：
    (一)確認原告就本院96年度執字第17443 號強制執行程序事件
    中，執行標的物即門牌號碼為桃園縣平鎮市○○○路10 號
    ，建號第7336之2 臨時建號建物所坐落桃園縣平鎮市○○○
    段358 地號土地之基地範圍，具有優先承買權。
    (二)確認原告就本院96年度執字第17443 號強制執行程序事件
    中，執行標的物即門牌號碼為桃園縣平鎮市○○○路20號，
    建號第7337、7340臨時建號建物所坐落桃園縣平鎮市○○○
    段332 地號土地之基地範圍，具有優先承買權。
二、被告則以：
  (一)原告實際應未就系爭建物與嘉泰公司間成立買賣契約，嘉泰
    公司因積欠諸多債務，其所有包含系爭建物在內之不動產早
    經債權人於88年間聲請本院以88年度執字第2684號執行事件
    為強制執行，然執行過程嘉泰公司即以各種方式阻撓執行程
    序之進行，加上拍賣之不動產有多人承租，以致歷經多年，
    迄至94年間均未拍定而終結，鈞院並於94年6 月16日核發債
    權憑證；原告及嘉泰公司明知債權人仍隨時得據前開債權憑
    證聲請強制執行，竟為損及債權人之債權，隨即於同年月30
    日基於通謀虛偽意思表示而為買賣契約，依法自屬無效。又
    原告係在執行債權人臺灣土地開發股份有限公司聲請撤回強
    制執行後，經鈞院函知塗銷查封期間內所為之買賣，顯見原
    告明知包含系爭建物在內之嘉泰公司所有不動產既業經嘉泰
    公司之債權人聲請查封並為強制執行程序，且系爭建物並非
    因債權人受償而啟封，隨時將受強制執行，卻仍與嘉泰公司
    訂立買賣契約，其顯屬為損害嘉泰公司債權人之債權而為之
    通謀虛偽意思表示。
  (二)況鈞院因94年度執字第26742 號執行事件，於94年11月11日
    至嘉泰公司廠房所在位置進行查封時，嘉泰公司完全未就查
    封標的物中有屬於已移轉他人者為陳述，反係陳明查封標的
    建物中除部分出租他人外，其餘均為閒置廠房等語，本院並
    命將查封公告及通知揭示於現場；而地政機關即平鎮地政事
    務所亦依據本院囑託為查封登記；苟原告業已接管而取得系
    爭建物之事實上處分權云云屬實，衡情在本院前開至現場查
    封時，原告應有人員在現場，或至少在查封過後即向本院聲
    明異議，何以原告長期來均未曾異議，直至99年6 月10 日
    始向本院聲明異議，亦足見確無原告主張有買受系爭建物而
    占有使用之事實，自未有取得系爭建物事實上處分權之情事
    。又嘉泰公司自本院為強制執行以來，一直就包含系爭建物
    在內之執行標的物鑑定價額有意見，從未具體表明系爭建物
    已非其所有不應列入執行標的物，更未有表明已有部分執行
    標的物出售移轉給原告情事，由此益證根本無原告主張買賣
    之事實。另參諸嘉泰公司與中環股份有限公司（下稱中環公
    司）於95年2 月10日簽訂之工廠租賃契約書，中環公司承租
    之廠房即包含6913臨時建號建物（即其後新編之7336臨時建
    號建物）；甚至嘉泰公司於99年6 月9 日所提出之民事執行
    聲明狀，亦陳明其出租予中環公司，其範圍含新編7336臨時
    建號等廠房在內。苟如原告主張7336－2 臨時建號建物係其
    於94年6 月30日所買受並點交占有使用中，何可能95年2 月
    嘉泰公司與中環公司簽訂廠房租賃契約時，係由嘉泰公司為
    出租人。又苟嘉泰公司業將系爭建物出售移轉給原告占有使
    用中，何以嘉泰公司迄至99年6 月9 日所提出聲明狀仍陳明
    坐落系爭358 地號土地上之系爭7336臨時建號建物為其所有
    ，足見原告就系爭建物根本未曾占有使用。
  (三)系爭建物均屬未辦保存登記之建物，固非不得為事實上處分
    權之移轉，惟其前提係嘉泰公司應將系爭建物交付給原告，
    並由原告管理、使用、收益始足當之，原告並未舉證嘉泰公
    司業已將系爭建物交付其管理、使用、收益，是原告根本未
    有取得系爭建物之事實上處分權。鈞院曾於99年7 月13日再
    次會同債權人、嘉泰公司及地政人員至現場履勘及測量，遂
    由嘉泰公司逐一導往包含系爭建物在內之各建物及地上物所
    在，並指出漏未測量部分，嘉泰公司另希望鑑價時能由其派
    員陪同等情，則由上述履勘經過，可明包含系爭建物在內之
    執行標的，均尚在嘉泰公司管理使用中，否則本院會同相關
    人員至系爭建物現場履勘確認要進行拍賣之標的物時，嘉泰
    公司代理人何以不陳報應將系爭建物排除，又原告公司如已
    接管系爭建物，何可能不知悉而向本院為反應。嘉泰公司甚
    於99 年6月8 日所提出之民事聲明異議狀，仍就包含系爭建
    物在內之鑑價結果認為過低而希望另請公正單位重新鑑價，
    復提出包含系爭建物在內之對照圖及照片，則嘉泰公司迄至
    99年6 月間尚能提出包含系爭建物在內之各照片，足證系爭
    建物顯然尚在嘉泰公司管理使用中，原告自未取得事實上處
    分權。
  (四)原告主張依據民法第425 條之1 規定，其亦得在系爭建物得
    使用期限內享有租賃權云云，惟民法第425 條之1 規定，係
    限於土地及建物同屬於一人所有，而僅將土地或僅將房屋所
    有權讓與他人而言，基於前述，原告根本未有證明其有受讓
    系爭建物之所有權，是根本無該條規定之適用。況民法第42
    5 條之1 規定，係限於土地或房屋所有權之讓與，惟系爭建
    物均屬未辦保存登記之建物，根本無從為所有權之讓與，原
    告亦未舉證證明其已取得系爭建物之事實上處分權，甚至嘉
    泰公司仍均主張系爭建物為其所有已如前述，益證原告主張
    與嘉泰公司間就系爭土地間有法定租賃關係存在云云，顯不
    足採。另原告既非系爭建物所有權人，則其主張就上開建物
    坐落之系爭土地部分有優先承購權云云，即顯不足採。再土
    地法第104 條係規定租用基地建築房屋之承租人，於出租人
    之基地出賣時，有優先承買權，其出租人於承租人之房屋出
    賣時，有優先購買權，旨在使基地與基地上之房屋合歸一人
    所有，以盡經濟上之效用，並杜紛爭，如基地承租人於基地
    上根本未為房屋之建築者，當無該條規定之適用。原告與嘉
    泰公司根本就系爭土地間無租賃關係，已如前述，縱令有之
    ，原告亦顯非屬租用基地建築房屋之承租人，從而自無土地
    法第104 條優先購買權規定之適用。至民法第426 條之2 規
    定，亦係明文規定限於租用基地建築房屋之租賃契約始有優
    先承買權，而依原告主張之事實，其與嘉泰公司間亦非屬租
    地建屋之租賃契約，是原告主張其得依民法第426 條之2 、
    土地法第104 條規定主張就系爭建物坐落土地有優先承買權
    云云，亦顯屬無據。
    (五)並聲明：原告之訴駁回。
三、按確認之訴，非原告有即受確認判決之法律上利益者，不得
    提起。所謂即受確認判決之法律上利益，係指法律關係之存
    否不明確，原告主觀上認其在法律上之地位有不安之狀態存
    在，且此種不安之狀態，能以確認判決將之除去者而言（最
    高法院52年台上字第1240號判例意旨參照）。本件原告主張
    其係坐落系爭土地上之系爭建物之事實上處分權人，然上開
    土地經本院拍賣由被告得標，原告依民法第426 條之2 第1
    項及土地法第104 條第1 項之規定，對系爭土地之出賣，原
    告有優先承買權等語，然原告前開主張為被告所否認，則原
    告就系爭土地是否有優先購買權之法律上地位即陷於不安定
    狀態而有受侵害之虞，是原告請求確認其對系爭土地之優先
    購買權存在，自有確認利益，故其提起本件確認之訴，自屬
    適法。
四、兩造就系爭建物均係未辦保存登記建物一節並不爭執，復有
    本院100 年2 月9 日桃院永96執宙字第17443 號拍賣公告在
    卷可考(見本院卷第84至第87頁)。堪信為真實。
五、本院得心證之理由：
 (一) 原告主張訴外人嘉泰公司業將系爭建物之事實上處分權讓予
    伊，業據其提出買賣契約書、台灣銀行無摺存入憑條存根、
    統一發票、桃園縣政府稅捐稽徵處年度契稅、系爭建物中之
    7336－2 臨時建號建物95年度房屋稅繳款書等影本( 見本院
    卷第132 至第138 頁) 。然為被告所否認，抗辯自系爭土地
    及系爭建物遭鈞院執行處強制執行以來，長達數年之期間均
    未見原告出面主張權益，反係嘉泰公司曾於97年11月17日具
    狀就鈞院囑託宸輝不動產估價施事務所所為之鑑定結果表明
    包含系爭建物等建物之估價過低，希望能另請公正單位鑑價
    ，更於99年鈞院再次委由誠正不動產估價事務所再次就執行
    標的鑑價時，亦係由嘉泰公司派員一同前往。誠如原告主張
    ，嘉泰公司早已將系爭建物出賣予伊，為何嘉泰公司還會多
    次以所有權人之身分主張。況嘉泰公司更於鈞院執行程序中
    表明，其已將6913( 後改為7336臨時建號，並區分為7336－
    1 至7336－7 臨時建號) 臨時建號建物，於95年2 月10間出
    租予訴外人中環公司，若早於94年原告業已取得7336－2 臨
    時建號建物之事實上處分權，復如原告所述，其均占有使用
    當中，嘉泰公司又如何將前開7336－2 臨時建號建物部分之
    廠房，出租予中環公司，且未遭原告反對。顯見原告主張嘉
    泰公司業將系爭建物之事實上處分權讓予原告係屬不實。並
    提出嘉泰公司出具之民事陳述意見狀、工廠租賃契約書、不
    動產估價報告書為證( 見本院卷第93至第96頁、第98至第
    103 頁及第185 頁至第198 頁) 。是原告雖提出與嘉泰公司
    就系爭建物之買賣契約書，然其亦自陳，係於94年間嘉泰公
    司之債權人臺灣土地開發股份有限公司聲請撤回執行，經本
    院函知塗銷查封期間，向嘉泰公司購買。然兩造就嘉泰公司
    早於88年間，即遭其債權人聲請強制執行一節均不爭執，嘉
    泰公司之債權人直至94年間才撤回強制執行，而原告竟隨即
    與其簽立系爭建物之買賣契約，甚而系爭建物均係未辦保存
    登記之建物，原告竟不擔心其後因嘉泰公司之債權人再為聲
    請就系爭建物強制執行，而生爭議，顯係悖於常理。其簽立
    系爭建物之買賣契約之時點、動機已非無疑。此外，依原告
    所述，自94年買受系爭建物後，皆持續占有使用當中，為何
    長達數年之期間，就本院之執行程序，均未見其主張，反係
    由嘉泰公司就系爭建物出面主張權益，甚有將系爭建物再出
    租予中環公司之情事。綜合上情觀之，原告雖出其與嘉泰公
    司簽立之買賣契約，並曾匯款至嘉泰公司帳戶，復繳納買賣
    系爭建物之契稅及7336－2 臨時建號建物之房屋稅，然其是
    否確係自嘉泰公司取得系爭建物之事實上處分權，不無疑問
    。
 (二) 縱認原告主張其自嘉泰公司買受未辦保存登記之系爭建物，
    因而取得系爭建物之事實上處分權一事屬實。而按土地及其
    土地上之房屋同屬一人所有，而僅將土地或僅將房屋所有權
    讓與他人，或將土地及房屋同時或先後讓與相異之人時，土
    地受讓人或房屋受讓人與讓與人間或房屋受讓人與土地受讓
    人間，推定在房屋得使用期限內，有租賃關係。民法第425
    條之1 第1 項定有明文。又未辦保存登記建物因無法辦理所
    有權移轉登記，而僅得以事實上處分權讓與，受讓人所取得
    之事實上處分權，較之所有權人之權能，實屬無異，依上開
    法條立法意旨，所謂「所有權讓與」，解釋上應包括就無法
    辦理所有權登記之土地或建物受讓事實上處分權之情形，始
    符法意。此有最高法院99年台上字第1723號判決要旨，可供
    參照。再審酌民法第425 條之1 之立法目的，係於因土地與
    房屋為同一人所有，而僅將土地或房屋之所有權讓予他人，
    為使房屋仍得持續、適法坐落於土地之上，故通常推定有一
    租賃關係。既其立法之目的係為了使房屋有權限繼續坐落於
    土地之上，則縱係未辦保存登記之房屋，亦應使其有前揭法
    律之適用，而得有權限坐落於土地之上。是縱未辦保存登記
    之建物，亦應有前揭規定之適用，故應認系爭建物與系爭土
    地間，推定具有租賃之關係。
 (三) 按基地出賣時，地上權人、典權人或承租人有依同樣條件優
    先購買之權。房屋出賣時，基地所有權人有依同樣條件優先
    購買之權。土地法第104 條第1 項即有明文。惟土地法上之
    104 條第1 項所規定承租人應係指租用基地建築房屋之承租
    人，於出租人之基地出賣時，有優先承買權，其出租人於承
    租人之房屋出賣時，有優先購買權，旨在使基地與基地上之
    房屋合歸一人所有，以盡經濟上之效用。此有最高法院65年
    台上字第530 號判例要旨，可資參照。是土地法第104 條第
    1 項之承租人得行使優先承買權者，應係指租用土地建築房
    屋之人。然原告就系爭土地及系爭房屋間係依民法第425 條
    之1 第1 項之規定，推定有租賃之關係，其目的僅係為使系
    爭建物得有合法之權源坐落於系爭土地之上，如於前述。復
    基地租賃係指承租土地於其上建築房屋，然原告僅係單純向
    嘉泰公司買受系爭建物之事實上處分權，顯與租地建屋之要
    件不合，自不得認為係土地法104 條第1 項之承租人。故其
    主張依土地法第104 條第1 項而得優先承買系爭建物坐落之
    系爭土地範圍之基地，自無所據。
 (四) 再系爭土地及系爭建物均遭被告所拍定一節，為兩造所不爭
    執。是縱原告確實自嘉泰公司受讓系爭建物之事實上處分權
    ，惟土地法第104 條第1 項前段解釋上應係以「土地與建物
    係屬不同人所有，於土地或建物單獨出售時」為要件。而今
    系爭土地、建物均遭拍定，即與前開條文之規定不符，自無
    從主張依土地法第104 條第1 項前段，行使優先承買權。此
    有臺灣高等法院暨所屬法院99年法律座談會民執類提案第41
    號審查意見可參。甚者，原告主張其得行使本件優先承買權
    ，係以其係系爭建物之事實上處分權人為依據。而系爭建物
    亦遭拍定，且原告自陳伊未提起第三人異議之訴救濟，則系
    爭建物已遭拍定，原告更如何以其係系爭建物之事實上處分
    權人行使土地法上之優先承買權。此外，依我國民法之規定
    ，未將已登記之建物與未辦保存登記之建物併同規定。故自
    應不得就已登記之建物與未辦保存登記之建物之保護等量齊
    之。況土地法104 條之優先承買權係屬物權之效力，自不得
    予以創設。是事實上之處分權無從主張民法第104 條第1 項
    前段之優先承買權。亦有臺灣高等法院暨所屬法院100 年法
    律座談會民執類提案第7 號審查意見可憑。從而，原告縱取
    得系爭建物之事實上處分權，亦無得行使土地法第104 條第
    1 項之優先承買權。末原告雖另有主張依民法第426 條之2
    第1 項之規定，對系爭建物所坐落之系爭土地基地範圍行使
    優先承買權。惟按租用基地建築房屋，出賣人出賣基地時，
    承租人有依同樣條件優先承買之權。民法第426 條之2 第1
    項前段定有明文。惟適用前揭規定，除需承租人承租土地，
    於其上建築房屋外，尚需土地與其上坐落之房屋之所有權係
    屬不同人所有。而系爭土地、系爭建物均原係嘉泰公司所有
    ，縱其將系爭建物之上處分權讓予原告，亦與前開規定不合
    。是原告主張依民法第426 之1 第1 項前段，而得優先承買
    系爭建物所坐落系爭土地之基地範圍，亦無所據。
 (五) 又原告雖聲請傳喚訴外人即原告公司之員工周志鴻為證人，
    並請求本院向新光保全股份有限公司詢問，原告係否於99年
    至100 年間委請其巡守系爭建物。用以證明，其係系爭建物
    之事實上處分權人。然縱原告係系爭建物之事實上處分權人
    ，亦不得主張依土地法第104 條第1 項前段、民法第426 條
    第1 項前段而就系爭建物坐落之系爭土地基地範圍主張優先
    承買權，如於前述。故原告前揭聲請，本院均無調查之必要
    ，附此敘明。
六、綜上所述，原告主張其係系爭建物之事實上處分權人，爰依
    土地法第104 條第1 項前段、民法第426 條第1 項前段，請
    求確認其就系爭建物所坐落系爭土地之基地範圍具有優先承
    買權，為無理由，應予駁回。
七、本件事證已臻明確，兩造其餘攻擊防禦方法及舉證，經核於
    判決之基礎及結果均無影響，無庸一一論列，附此敘明。
八、據上論結，原告之訴無理由，依民事訴訟法第78條，判決如
    主文。
中    華    民    國   100    年    12    月    30    日
                  民事第二庭  審判長  法  官 劉克聖
                                      法  官 張震武
                                      法  官 陳彥年
以上正本係照原本作成。
如對本判決上訴，須於判決送達後20日內向本院提出上訴狀。如
委任律師提起上訴者，應一併繳納上訴審裁判費。
中    華    民    國   100    年    12    月    30    日
                                      書記官 黃盈菁